【裁判字號】    97,保險,97
【裁判日期】    990407
【裁判案由】    給付保險金
【裁判全文】
臺灣臺北地方法院民事判決              97年度保險字第97號
原      告  丙○○
訴訟代理人  楊延壽律師
被      告  新光人壽保險股份有限公司
法定代理人  乙○○
訴訟代理人  黃訓章律師
            戊○○
被      告  中國人壽保險股份有限公司
法定代理人  甲○○
訴訟代理人  己○○
上列當事人間請求給付保險金事件，本院於民國99年3月24日言
詞辯論終結，判決如下：
    主  文
原告之訴及假執行之聲請均駁回。
訴訟費用由原告負擔。
    事實及理由
壹、程序部分：
一、保誠人壽保險股份有限公司（下稱保誠人壽）前依企業併購
    法申請分割，將部分營業、資產及負債分割予中國人壽保險
    股份有限公司（下稱中國人壽），業經行政院金融監督管理
    委員會98年6月16日金管保理字第09802 552211號函核准在
    案，中國人壽於民國98年6月24日具狀聲明承受訴訟，核與
    民事訴訟法第176條規定相符，應予准許。
二、本件依訴外人即要保人施智豪與保誠人壽所訂立之「保誠悠
    遊人生變額壽險」第41條、「保誠人壽一年定期意外傷害帳
    戶型保險附約」第28條，固合意由要保人之住所所在地地方
    法院為管轄法院，惟原告僅為系爭保險契約之受益人，屬契
    約關係人而非當事人，原不受系爭保險契約關於合意管轄之
    拘束，且本件被告並未抗辯本院無管轄權，而為本案之言詞
    辯論，依民事訴訟法第25條擬制合意管轄之規定，本院自有
    管轄權。
三、按訴狀送達後，原告不得將原訴變更或追加他訴，但擴張或
    減縮應受判決事項之聲明者，不在此限，民事訴訟法第255
    條第1項第3款定有明文。本件原告起訴時訴之聲明第2項原
    為：「被告新光人壽保險股份有限公司（下稱新光人壽）應
    給付原告新臺幣（下同）100萬元及自96年9月29日起至清償
    日止，按年息10%計算之利息。」嗣於97年11月24日準備程
    序當庭變更聲明為：「被告新光人壽應給付原告100萬元及
    自96年9月30日起至清償日止，按年息10%計算之利息。」核
    其性質係減縮應受判決事項之聲明，按諸上揭規定，自應予
    准許之。
貳、實體部分：
一、原告主張：訴外人施志豪先後於：(一)85年3月19日以自己為
    被保險人，向被告新光人壽投保「新光安佳增值終身還本保
    險」（保單編號RN836857），保險金額30萬元，附加平安意
    外傷害321保險附約，保險金額100萬元，約定當被保險人施
    志豪發生死亡之保險事故時，給付保險金100萬元，受益人
    為原告。嗣於92年4月2日變更要保人為原告，然其餘約定不
    變。(二)於96年5月26日以自已為被保險人，向保誠人壽投保
    「保誠人壽悠遊人生變額壽險」（保單編號00000000），保
    險金額45萬元，附加「保誠人壽一年定期意外傷害帳戶型保
    險附約」，保險金額100萬元，約定當被保險人身故時給付
    保險金145萬元，受益人為其法定繼承人。嗣施志豪於96年8
    月31日上午7時30分許，在高雄市○○路336號13樓之4阿姨
    住處，不慎自13樓高處意外墜落，因多發性外傷，出血性休
    克當場死亡。因施志豪尚未結婚，亦無子息，故原告為其法
    定繼承人。原告乃依保險契約向被告等申請理賠，惟遭被告
    等以死因不明為由拒絕理賠。爰依保險契約請求被告中國人
    壽給付壽險45萬元、意外傷害險100萬元之保險金、請求被
    告新光人壽給付100萬元意外傷害險保險金等語，並聲明：
    (一)被告中國人壽應給付原告145萬元及自96年9月21日起至清
    償日止，按年息10%計算之利息。(二)被告新光人壽應給付原
    告100萬元及自96年9月30日起至清償日止，按年息10%計算
    之利息。(三)願供擔保請准宣告假執行。
二、被告部分：
  (一)被告中國人壽則以：原告稱被保險人施志豪係意外死亡，故
    被告應負給付保險金之義務，惟施志豪之身高為172公分，
    被告墜落現場之房內窗高度約110公分，窗外又有小排水溝
    及女兒牆寬度約60公分，而施志豪之身高為172公分，實難
    「意外」墜落，況窗外較低樓層（10樓）裝有遮雨棚，倘係
    意外墜落，則該遮雨棚必有破損之情事。惟該10樓住戶之遮
    雨棚並無發生因衝擊所致之破損，可證施志豪應非意外墜樓
    。復以施志豪之墜落點距建築物牆面約273公分，與自然摔
    落之常態不符，應可認定為故意自殺。是依保誠人壽悠遊人
    生變額壽險保險單條款第24條及保誠人壽一年定期意外傷害
    帳戶型保險附約保險單條款第4條約定，被告無給付保險金
    之責任。且原告主張施志豪係意外墜樓，惟所謂意外傷害事
    故，指非因疾病引發之外來突發事故，且事故之發生為外來
    性、偶然性，而不可見者而言，此外來事故之原因究為訴外
    人施志豪所自為或係遭他人所為，因涉及是否為偶然發生而
    不可預料，且為原告請求理賠意外保險金所須具備之特別要
    件，自應由原告就此要件先為舉證，於原告未盡舉證責任前
    ，被告無給付保險金之義務等語，資為抗辯。並聲明：1.原
    告之訴及假執行之聲明均駁回。2.如受不利判決，願供擔保
    請准宣告免為假執行。
  (二)被告新光人壽則以：原告主張被保險人之死亡係出於意外，
    被告應依平安意外傷害321保險附約給付保險金100萬元，惟
    依平安意外傷害321保險附約條款第3條約定，意外傷害事故
    係指『非由疾病』引起之『外來』『突發』事故。是原告欲
    請求「意外」身故保險金，應以事故符合「非由疾病」、「
    外來」、「突發」為要件。然原告僅據相驗屍體證明書據以
    請求，復以，該證明書於死亡方式之欄位係勾選「不詳」，
    倘本事故係純屬意外，何以檢察官或法醫未勾選意外，反選
    不詳，由是可知，本事故是否屬意外實有疑義。另以墜落現
    場之窗戶本身高約105公分，窗戶外尚有一較窗緣高20公分
    之女兒牆阻擋以防止人員不慎墜落，而被保險人身高約172
    公分，殊難想像被保險人會因重心不穩而自該窗戶意外墜落
    。且以物理作用觀之，如係意外，則被保險人墜落路線應與
    建築物近乎平行，故窗外正下方之遮雨棚等物體應會遭撞擊
    而毀損，然該窗戶外正下方之10樓遮雨棚及1樓電機房上方
    鐵皮皆無損壞，而被保險人陳屍處與該建築物有段距離，且
    該窗戶與陳屍處間並無障礙物，實無可能係因意外墜樓。是
    於原告未盡舉證責任前，被告並無給付保險金之義務等語，
    資為抗辯。並聲明：1.原告之訴及假執行之聲明均駁回。2.
    如受不利判決，願供擔保請准宣告免為假執行。
三、原告主張原告及施志豪與被告曾訂有上述保險契約並以原告
    為受益人，施志豪業於96年8月21日上午7時30分許自其住處
    房間墜樓死亡等情，為被告所不爭執，並有各該保險契約、
    相驗屍體證明書等可稽，堪認真實。兩造所爭執者為：本件
    被保險人施智豪死亡之原因，是否符合系爭保險契約之理賠
    要件？有無除外責任之情形？茲析述如下
  (一)按主張法律關係存在之當事人，僅須就該法律關係發生所須
    具備之特別要件，負舉證之責任，至於他造主張有利於己之
    事實，應由他造舉證證明（最高法院48年台上字第887 號判
    例參照）。被保險人本於保險契約請求給付保險金，則就其
    保險事故業已發生之事實，自應由被保險人舉證；保險人若
    抗辯保險事故發生為故意或自殺所致，則應就此有利於己之
    事實負舉證之責（最高法院91年度台上字第2187號判決參照
    ）。本件原告據以向中國人受請求之變額壽險契約保險金45
    萬元部分，兩造就被告險人施智豪在契約規定年限內發生死
    亡之保險事故之事實並無爭執，則被告中國人壽抗辯施智豪
    係因故意行為致死亡，其得依契約第24條約定免責云云，依
    上開舉證責任之分配原則，即應由被告中國人受對此事實負
    舉證責任。再者，傷害保險所稱之意外傷害，指非由疾病引
    起之外來突發事故所致者，保險法第131條第2項定有明文，
    系爭保誠意外傷害險附約第2條、新光人壽意外傷害險附約
    條款第3條約定，亦為此約定，亦即外在環境之變化係急遽
    以致不可預期或出乎預料之外始足當之。是以系爭契約之保
    險事故，須為因遭受意外傷害事故所引起之死亡始屬之，且
    以意外事故發生為保險金給付請求權之要件，原告依民事訴
    訟法第277條前段規定，自應就此權利發生之事實即被保險
    人係遭遇外來突發之意外事故，舉證以實其說。
  (二)經查，施智豪墜樓之房間有一下緣距離房間地面約105公分
    之窗戶、而該窗戶外有一道高度較窗戶下緣高之女兒牆，又
    該樓層下方（約10樓處）距離窗外女兒牆上緣約5公尺處，
    有一玻璃纖維外掩之遮雨棚，而該遮雨棚於施智豪墜樓後並
    無破碎痕跡等情，有高雄地檢署履勘筆錄、高雄市警察局三
    民第二分局勘驗紀錄、現場相片等在卷可稽（卷一第165-16
    7頁、卷二第76頁），則由上開女兒牆外下方之遮雨棚未破
    損乙情及證人即事發當時亦在屋內之丁○○○本院證稱，伊
    當天起床後看到施智豪在房內打電腦，，施智豪就說要抽跟
    煙，伊就走到客廳打電話，約3分鐘後就聽到砰的一聲等證
    述研判，施智豪墜樓時係成拋物線之弧度墜落，與一般失足
    墜樓時係垂直落下之情形有間。又經本院委請法務部法醫研
    究所就施智豪墜樓原因鑑定結果略以：依研究資料顯示，自
    殺、意外之起始率平均分別為1.9±0.9及1.1±0.3公尺/秒
    。但當有欄杆等障礙物存在時，自殺起跳的平均速率就會小
    於1.9±0.9公尺/秒，此時應考慮周圍環境留下的跡證加以
    判斷，始能區分係自殺或他殺。本件事發時瞬間風速為2.9
    至3.4公尺/秒，而墜樓地點在高度40公尺（一般在152 公尺
    以下均不易造成阻力增加風飄浮之可能性），即應不易受風
    力影響。另參照本案現場照片資料及現場測繪圖，施智豪墜
    樓之垂直高度約40.01公尺，水平移行距離為3.88公尺，推
    算人在起跳36度時，起始速度為1.622公尺/秒，接近一般立
    定跳遠自為之起始速率，研判施智豪較支持有主動性跳出意
    願之可能性，即較支持有自為跳出之意圖等語，有該所98年
    8 月26日法醫所（98）醫文字第09811 02043號法醫文書審
    查鑑定書、98年10月20日法醫理字第098 0004707號函、99
    年1月28日法醫理字第0980006957號函在卷可稽（見本院卷
    二第86、87、98、144頁），堪認施智豪為有意識力進行起
    跳式之墜樓，是被告中國人壽主張施智豪係故意跳樓致死，
    符合系爭人壽保險契約第24條約定之「被保險人故意自殺，
    本公司不負給付保險金之責任」，其得免除給付保險金45萬
    元之責任等語，堪以採信。
  (三)原告雖提出台灣高雄地方法院檢察署（下稱高雄地檢署）相
    驗屍體證明書，主張施志豪係意外墜樓死亡云云。惟查，上
    開相驗屍體證明書僅記載施志豪死亡原因為「出血性休克」
    、「多發性外傷」、「高樓墜落」，及死亡方式不詳，並無
    法以此查知施志豪究係意外墜樓身亡或故意跳樓所致。原告
    雖又稱，證人丁○○○稱施智豪死前正在抽煙，而施智豪平
    常習慣坐在窗台上抽煙，腳會垂放在房內之椅凳上，故施智
    豪當時可能是向外吐煙時腳踏之椅子不穩踩空因而失去重心
    而往外墜落云云。惟證人丁○○○證述，在看到施智豪點菸
    後伊就走出房間，施智豪後來在房間的何處、用何種姿勢抽
    菸伊並未目擊等語，是證人既未目擊施智豪於事發前究竟係
    在何處以何姿勢抽煙，自難以其證述認定施智豪係意外墜樓
    ，且依本院囑託高雄市警察局三民第二分局人員前往現場勘
    查結果：施智豪墜樓之房間窗戶下緣距房間地面約103公分
    ，窗外有一道高度較窗戶下緣高之女兒牆，窗戶內側至女兒
    牆外側之距離為56.4公分，有勘驗筆錄、現場相片（卷一第
    167頁、卷二第76頁）在卷可考，則縱認事發前施智豪係以
    證人丁○○○述之慣用姿勢坐在窗緣上吸菸，則其重心應係
    在臀部位置，即便有踩空椅子重心不穩之情事發生，因窗外
    尚有小水溝及女兒牆之阻隔，其臀部應係摔落至窗戶與女兒
    牆間之排水溝，而不致躍過該小水溝及女兒牆度墜落屋外，
    否則即與前述女兒牆外下方遮雨棚未破裂之情形不符，是綜
    合上開各情，並無從認定施智豪係因意外墜樓而死亡。
  (四)原告復以施智豪有大專畢業之學歷，甫退伍不久，未婚無經
    濟壓力、無女友無感情糾葛，亦無精神科之病史，且死亡並
    未留下任何遺書等情，主張施智豪並無自殺之理由。惟自殺
    之人非必均留有遺書，身上衣著亦無一定之款式，且自殺之
    決心往往形成於一念之間，苟生自殺之心，當不致因家庭及
    事業因素而改變，故原告以前開理由主張之施智豪不會有自
    殺意圖，推論死亡原因乃外來突發事故造成，尚非可採。從
    而，原告既無從證明施智豪之死亡係外來突發事故所致之保
    險事故確已發生，其主張被告等應依系爭意外保險契約給付
    保險金，自非可採。
五、綜上所述，被告中國人壽抗辯施智豪係自殺死亡，已提出相
    當之證明，其依自殺除外條款拒絕理賠，為有理由；原告就
    其請求之意外傷害險保險金，並未就施志豪係意外死亡此一
    權利存在之要件事實盡其舉證之責，則其依保險契約之法律
    關係，請求被告等給付保險金暨遲延利息，並無理由，不應
    准許，應予駁回。又原告之訴既經駁回，其所為假執行之聲
    請亦失所附麗，一併駁回。
六、本件事證已臻明確，兩造其餘主張、陳述及所提證據，經審
    酌認與本件判決之結果不生影響，無庸一一論述，附此敘明
    。
七、訴訟費用負擔之依據：依民事訴訟法第78條。
中    華    民    國    99    年    4     月    7    日
                民事第五庭    審判長法  官  薛中興
                                    法  官  吳佳薇
                                    法  官  莊書雯
以上正本係照原本作成
如對本判決上訴，須於判決送達後20日內向本院提出上訴狀
中    華    民    國    99    年    4     月    7    日
                                    書記官  謝梅琴

司法院資訊處製作；財團法人民間司法改革基金會備份。
